最　高　行　政　法　院　判　決
　　　　　　　　　　　　　　　　　　 96年度判字第01528號
上　訴　人　臺北縣政府
代　表　人　甲○○
被 上訴 人　乙○○
上列當事人間因返還公法上不當得利事件，上訴人對於中華民國
93年12月31日臺北高等行政法院93年度簡更一字第5號判決，提
起上訴。本院判決如下：
　　主  文
原判決廢棄。
被上訴人應給付上訴人新台幣一萬二千二百二十元，及自九十年
三月二十五日起至清償日止按年息百分之五計算之利息。
第一審及上訴審訴訟費用由被上訴人負擔。
　　理  由
一、上訴人因辦理省道台15線0k＋000～6k＋626段道路拓寬工程
    ，拆遷被上訴人所有坐落用地內之建築物，前經核定應發放
    被上訴人補償費新臺幣（下同）76,869元，於公告確定後發
    放並拆遷完畢。惟因訴外人謝崇德、謝元富不服上訴人核
    定之補償費，提起訴願，上訴人乃先後3次予以複估，惟歷
    次查估及複估結果，所估補償費均不相同，嗣經送台北縣地
    價評議委員會暨標準地價評議委員會評議，決議以最後一次
    之複估金額（64,649元）為準，上訴人乃於民國85年1月12
    日（起訴狀誤載為11日）以85北府工土字第7810號函通知被
    上訴人於85年2月29日前返還溢放之補償費12,220元，被上
    訴人拒絕，上訴人乃訴請被上訴人返還系爭補償費。
二、上訴人於原審起訴主張略以：系爭建築物補償費，經補提臺
    北縣地價評議委員會暨標準地價評議委員會民國89年第二次
    會議決議，應以第三次複估金額64,649元為上訴人所有前開
    建築物補償標準，並報經內政部89年4月21日台（89）內地
    字第8905777號函備查在案，且上訴人已於85年1月12日以85
    北府工土字第7810號函通知被上訴人於85年2月29日前返還
    溢領之補償費12,220元，惟被上訴人逾期仍未返還，是依據
    公法上不當得利返還請求權，請求被上訴人返還該金額。且
    此複估金額並非變動前後之估定標準，而廢棄公告之估定價
    ，乃因計算錯誤重新估算，是無司法院釋字第110號解釋之
    適用。況且上訴人送請地價評議委員會評議之行為，符合土
    地法第247條規定，縱公告期間經過後始提出異議，此項異
    議並非提起訴願，故本件應不受異議期間之限制。爰請求被
    上訴人應給付上訴人12,220元，及自訴狀送達之翌日起至清
    償日止，按年息5%計算之利息。
三、被上訴人則略以：領的錢已經確定，錢也花完了，依法不必
    還，也沒有辦法還等語，資為抗辯。
四、原審斟酌全辯論意旨及調查證據之結果，略以：經查被上訴
    人原先領取76,869元徵收補償費之法律上原因為原補償處分
    ，在該補償處分未被撤銷前，被上訴人受領上開徵收補償費
    ，即屬具有「法律上原因」；縱事後上訴人發現計算有誤時
    ，亦應先將上開補償處分予以撤銷，被上訴人受領上開金錢
    給付之法律上原因始會因此而歸於消滅，並產生不當得利返
    還之問題，然上訴人僅曾以85年1月12日以85北府工土字第
    7810號函請被上訴人返還溢領之補償費，89年經地價評議委
    員會暨標準地價評議委員會決議以第3次複估金額為補償標
    準後，被上訴人仍未予返還，乃提起給付訴訟請求返還；是
    上訴人並未撤銷原徵收補償處分，該處分既未經合法撤銷或
    廢止，被上訴人受有該徵收補償費之法律上原因仍屬存在，
    並非無法律上原因，與公法上不當得利之要件，尚有未合，
    是上訴人基於公法上不當得利之法律關係，請求被上訴人應
    返還補償費12,220元及自訴狀送達之翌日起至清償日止，按
    年息5%計算之利息，即非有理，因而駁回上訴人之訴。
五、上訴人仍不服，提起上訴主張略以：（一）本件是因李國泰
    等80位業主及需地機關均對估定之補償地價提出異議，雖其
    異議時間在公告期間之後，仍有土地法第247條規定之適用
    ，是上訴人提交地價評議委員會評定之行為並無違誤。而地
    價評議委員依職權決議以第三次複估金額為補償標準，上訴
    人據此主張公法上不當得利於法並無不合。（二）依西濱工
    程處通知各業主限期拆除被徵收建物函影本，足證系爭地上
    物於發文當時即85年12月20日尚未拆除。是系爭地上物辦理
    3次複估時，複估人員係就原有地上物辦理複估，被上訴人
    主張複估時已無地上物存在乙節，與事實不符。（三）上訴
    人對系爭地上物辦理第三次複估後，發現被上訴人有溢領補
    償費情事，即以85年1月12日85北府工土字第7810號通知被
    上訴人及西濱工程處，文中已表明撤銷原處分之意旨，則被
    上訴人受領之徵收補償費已無法律上原因，是上訴人提起本
    件訴訟請求返還公法上不當得利並無不當等語。
六、按對於適用簡易程序之裁判提起上訴，須經本院許可，且該
    許可以訴訟事件所涉及之法律見解具有原則性者為限，行政
    訴訟法第235條定有明文。所謂法律見解具有原則性，係指
    該事件所涉及之法律問題意義重大，而有加以闡釋之必要情
    形而言；如對行政命令是否牴觸法律所為之判斷，或就同類
    事件高等行政法院所表示之見解相互牴觸，有由本院統一法
    律上意見或確認其意見之必要情形屬之。本件涉及原判決所
    稱公法上不當得利要件認定之重大意義法律問題，有由本院
    加以闡釋之必要。是以本件訴訟事件所涉及之法律見解具有
    原則性，應允許上訴，合先敘明。
七、本院經核原判決固非無見，惟據原判決認定之事實，上訴人
    為多次複估補償金額，乃就徵收被上訴人之建築物應發補償
    費之特定具體事件所為之決定，並已通知補償對象之被上訴
    人而對外發生核定補償費之效果，均為行政處分。雖因程序
    尚有未合，並非無效，在未經撤銷前，其效力仍然存在。其
    中第3次複估金額以85年1月12日85北府工土字第7810號函，
    通知被上訴人溢領補償費12,220元（已領第2次複估金額與
    準據之第3次複估金額之差額），有撤銷前次複估行政處分
    中溢領部分之意思。是被上訴人受領該溢領部分之依據已不
    存在，上訴人主張被上訴人領取該部分之補償費成立公法上
    不當得利，即非無據。原判決認以上訴人僅曾以85年1月12
    日以85北府工土字第7810號函請被上訴人返還溢領之補償費
    ，並未撤銷原徵收補償處分，該處分既未經合法撤銷或廢止
    ，被上訴人受有該徵收補償費之法律上原因仍屬存在，並非
    無法律上原因，與公法上不當得利之要件，其法律上之見解
    尚有未洽。況查被上訴人受領溢領部分之補償費為金錢，具
    有高度可替代性及普遍使用性，一旦領取歸入被上訴人之財
    產內，難以判斷其不存在。且被上訴人領取後總財產增加，
    縱因日常生活支用一空，對應免除其他金錢支用，受領溢領
    部分之給付，實際上獲致財產總額之增加現尚存在。是被上
    訴人雖抗辯日常生活支用溢領補償費一空，法律上論斷其所
    受溢領部分之利益仍然存在，自不得以利益不存在而免返還
    。況被上訴人受領溢領部分之原因，為上訴人第2次複估之
    行政處分，該部分之行政處分已經撤銷，從形式上論，受領
    該部分之法律上原因已不存在而成立公法上不當得利，業如
    前述。而成立公法上不當得利，不因利益不存在而免返還責
    任。從而，上訴人主張被上訴人受領溢領補償費12,220元成
    立公法上不當得利，請求被上訴人如數返還，並加給自起訴
    狀送達翌日即90年3月25日起至清償日止按年息5%計算之利
    息，即屬正當。原判決認為不成立公法上不當得利，駁回上
    訴人之請求，並非適法。上訴意旨執以指摘，為有理由，應
    廢棄原判決。且依原判決認定之事實，本院可自為判決，爰
    判決如主文。
據上論結，本件上訴為有理由，依行政訴訟法第256條第1項、第
259條第1款、第98條第3項前段，判決如主文。
中　　華　　民　　國　　96　　年　　8　　 月　　24　　日
                  第五庭審判長法  官　林　茂　權
                              法  官  鄭　小  康
                              法  官  鄭　忠　仁
                              法  官　黃　本　仁
                              法  官　吳　東　都
以  上  正  本  證  明  與  原  本  無  異
中　　華　　民　　國　　96　　年　　8　　 月　　24　　日
　　　　　　　　　　　　　　　書記官　王　福　瀛
